【裁判字號】    98,再易,111
【裁判日期】    981117
【裁判案由】    損害賠償
【裁判全文】
臺灣高等法院民事判決                 98年度再易字第111號
再  審原告  丁○○
            丙○○
            乙○○
            甲○○
再  審被告  戊○○○
上列當事人間損害賠償事件，再審原告對於中華民國98年8月11
日本院95年度上字第927號確定判決提起再審，本院判決如下：
    主      文
再審之訴駁回。
再審訴訟費用由再審原告連帶負擔。
    事實及理由
一、本件再審原告起訴主張：
  (一)原確定判決有民事訴訟法第496條第1項第1款之再審事由：
    1.再審被告係於民國（下同）93年9 月提起本件損害賠償之
      訴，是本件算定系爭房屋之修復費用，應以請求時或起訴
      時之市價為準。臺北市土木技師公會於97年5 月20日始進
      行會勘作成鑑定報告，該鑑定報告計算修復費用所依據之
      臺北市建築物工程施工損害鄰房鑑定手冊，形式上固為95
      年7 月所修訂，然該鑑定手冊所附之「重建單價表」製表
      日期卻是97年5 月15日，而臺北市土木技師公會就系爭房
      屋之「非工程性補償費用」係以每平方公尺新台幣（下同
      ）15,090元為依據，而計算出為1,100,000元，該15,090
      元，顯係該表中調整後之重建單價。原確定判決不以再審
      被告請求或起訴時之市價資料為計算，顯有違反民法第21
      6條第1項損害賠償之本旨，亦有違反經驗法則及論理法則
      之適用法規顯有錯誤之情形。
    2.原確定判決固爰引土木技師公會鑑定報告書第5 頁為計算
      損害之依據，然該鑑定報告書第901至903頁就鑑定標的物
      列有修復數量明細表，第903 頁表列修復費用中，除廢料
      清運及運什費、稅捐及管理費等無折舊問題外，其餘修復
      費用，既以新品估算，自應扣除折舊，始符合回復原狀之
      精神。然原確定判決就此並無扣除折舊，顯有違反民法第
      216條第1項損害賠償之本旨，亦有違反經驗法則及論理法
      則之適用法規顯有錯誤之情形。
    3.原確定判決先表示「建築師公會將大同路2 段道路拓寬工
      程之施工、震動與抽水，以及地震及其他影響，亦列為系
      爭房屋傾斜因素，惟無相關資料或數據以說明其對系爭房
      屋傾斜所占比例，亦無從認定上開事由為傾斜原因之一」
      ，即認系爭房屋附近之道路施工、震動、抽水、地震或其
      他因素非造成系爭房屋傾斜之原因；然原確定判決後又表
      示「土木技師鑑定報告書既說明系爭房屋樑柱主結構之接
      頭為鉸接，屬不穩定構造，理論上，無法抵抗直接或間接
      之水平力（如地震力、風力等水平力），而易造成傾斜之
      變形損害等情」，換言之，原確定判決又認為直接或間接
      之水平力（如地震力、風力等水平力）係造成系爭房屋傾
      斜之原因，同時復表示土木技師公會鑑定報告書等資料足
      以補充建築師公會鑑定報告書與補充報告書之不足，更表
      示「況本院既採納臺北市土木技師公會有關土壤承載力及
      基礎沉陷量意見，其關於鉸接結構與傾斜關連性之專業意
      見自應一併列入考慮，無須排除」，原確定判決理由前後
      已見重大矛盾。原確定判決既認土木技師公會鑑定報告書
      可採，即直接或間接水平力是造成系爭房屋傾斜之原因，
      何以又能逕行排除道路施工、震動、抽水、地震或其他因
      素等直接或間接水平力，而認非造成系爭房屋傾斜之原因
      ？原確定判決就此未敘述認定推理之依據，其自由心證之
      論斷亦顯然違背論理與經驗法則，顯有違背民事訴訟法第
      222條第3項及最高法院69年台上字第771 號、43年台上字
      第47號判例意旨，其適用法規顯有錯誤。
    4.系爭房屋及225 號房屋之土壤承載力及基礎沉陷量，固符
      合規範之要求，何以系爭房屋有傾斜情形，225 號房屋卻
      無，兩屋所座落土地既均堪承載房屋重量，可知系爭房屋
      之傾斜應歸咎於本身結構設計或施工出現問題，與225號
      房屋並無關係。由於土木技師公會鑑定報告並未對系爭房
      屋傾斜之原因表示意見，是以原確定判決仍依據建築師公
      會鑑定結果為判斷基礎，而依建築師公會鑑定結果，認為
      造成系爭房屋傾斜之原因有7 項，其中建築師公會係將「
      系爭225 號房屋興建同樣未經設計，臨大同街正面柱緊貼
      系爭223 號房屋施作，未留碰撞間隔」列為傾斜之一個原
      因，然原確定判決在計算過失責任比例，卻將分列為「22
      5 號房屋則有緊貼系爭房屋施作」、「未留碰撞間隔」認
      為是造成傾斜之二個原因，並因此推論再審原告須負60%
      責任。原確定判決顯然違背卷內證據資料，未敘述認定推
      理之依據，其自由心證之論斷顯然違背論理及經驗法則，
      有違背民事訴訟法第222條第3項及最高法院69年台上字第
      771 號、43年台上字第47號判例意旨，其適用法規顯有錯
      誤。
    5.原確定判決表示「證人丁文輝亦證稱經上訴人（即再審被
      告）同意拆除鋼軌，並用人工打掉一些底板，225 號鋼筋
      都是在自己地界面上，並沒有壓到223 號，只是在建物後
      面一點點有壓到等語，是被上訴人（即再審原告）辯稱並
      未壓到系爭房屋基礎，洵非可取」，然依筆錄，證人丁文
      輝先稱225 號房屋沒有壓到系爭房屋，後又表示只是在建
      物後面一點點有壓到，前後所述已有不符，何能逕採為認
      定事實之依據？惟原確定判決就此未敘述認定推理之依據
      ，其自由心證之論斷亦顯然違背論理及經驗法則，有違民
      事訴訟法第222條第3項規定，其適用法規顯有錯誤。
  (二)原確定判決有民事訴訟法第497條之再審事由：
    建築師公會於判斷系爭房屋傾斜之原因時，固認「系爭房屋
    之基礎有部分被225號房屋之基礎壓住」，然該「基礎有部
    分」是指223號房屋之何處？縱有壓到，該壓到之部分是在2
    25號房屋座落之土地或是系爭房屋所座落之土地？證人丁文
    輝為225號房屋之實際施作者，其於94年4月29日證稱並未壓
    到223 號房屋。與建築師公會鑑定報告明顯不符，究以何者
    符合真實？此涉及雙方過失責任比例之分擔與認定。如225
    號房屋確實無壓到系爭房屋之基礎，或縱有壓到，但壓到之
    部分其實在225 房屋座落之土地，此即不應列為歸責再審原
    告之因素，原確定判決也必不會認定再審原告須負60% 之責
    任。再審原告於98年5 月13日具狀為調查證據之聲請，惟原
    確定判決就此未予調查，亦未說明不予調查之詳細理由，有
    民事訴訟法第497條之再審理由。
  (三)爰依民事訴訟法第496條第1項第1款規定、第497條規定，提
    起再審之訴，聲明：1.本院95年度上字第927 號確定判決不
    利於再審原告之部分廢棄。2.上廢棄部分，再審被告於第一
    審之訴駁回。
二、再審被告方面：本件未經言詞辯論，無再審被告之聲明及陳
    述。
三、按再審之訴顯無再審理由者，得不經言詞辯論，以判決駁回
    之，民事訴訟法第502條第2項定有明文。
四、按民事訴訟法第496條第1項第1款所謂適用法規顯有錯誤，
    係指確定判決就事實審法院確定之事實所為法律上之判斷顯
    有錯誤而言，不包括漏未斟酌證據及認定事實錯誤在內，最
    高法院80年台再字第20號判決、63年台上字第880 號判例意
    旨參照。
  (一)查原確定判決係以第一審囑託臺灣省建築師公會鑑定系爭房
    屋傾斜狀況，建築師鑑定報告書、補充說明及補充鑑定報告
    書認定系爭房屋向225號房屋傾斜，傾斜原因有7項。嗣原法
    院囑託臺北市土木技師公會就系爭房屋與225 號房屋所在窪
    地回填土抗壓強度測試，系爭房屋之土壤承載力及基礎沉陷
    量符合規範要求，應足堪承載房屋之重量，從而建築師鑑定
    報告書與補充報告書所列7項傾斜原因中，關於窪地回填土
    強度不佳、北向（北側）外牆懸掛5部冷氣機負載過重之傾
    斜原因，因無土壤承載力及基礎沉陷量相關數據，無從明瞭
    系爭房屋窪地回填土強度，均應剔除。此外，建築師公會將
    大同路2 段道路拓寬工程之施工、震動與抽水，以及地震及
    其他影響，列為系爭房屋傾斜因素，惟無相關資料或數據以
    說明其對系爭房屋傾斜所占比例，亦無從認定該事由為傾斜
    因素之一。至於系爭房屋鉸接構造依土木技師公會鑑定報告
    則應列為傾斜因素之一。而認定系爭房屋具有興建未經設計
    、高度及材質、鉸接結構之傾斜因素，225 號房屋亦具有未
    經設計、臨大同街正面柱緊貼系爭房屋施作、未留碰撞間隔
    ，基礎壓住部分系爭房屋基礎情形，再審原告須負60% 之責
    任，再審被告為40% 之責任。系爭房屋傾斜狀況受現場環境
    與房屋結構限制，無法施工扶正，宜以可能扶正時修復費用
    以估算減損價值，依民法第213條第1、3項、第196條及民事
    訴訟法第222 條規定，及物因毀損所減少之價額，得以修復
    費用為估定標準，以必要者為限，依據土木技師公會鑑定，
    系爭房屋傾斜所減損價值相當於139 萬元，應由再審原告負
    擔十分之六即834,000 元，判命再審原告應再連帶給付再審
    被告620,667 元。亦即原確定判決係以再審被告已證明受有
    損害，證明損害數額顯有重大困難，以土木技師公會鑑定之
    修復費用認定系爭房屋減損之價值即所受損害，依據建築師
    公會鑑定報告、補充說明、補充鑑定報告書及土木技師公會
    鑑定報告等，認定再審原告之責任比例判命給付，經核原確
    定判決無適用法規顯有錯誤之情事。
  (二)再審原告主張土木技師公會鑑定報告所依據鑑定手冊之重建
    單價表係97年5 月15日製作，該記載單價非起訴時市價及修
    復費用未扣除折舊等語。查再審原告係指摘鑑定報告內容有
    悖於民法第216條第1項規定，不能據以為損害賠償之標準。
    惟查，審認鑑定報告係屬事實審法院依職權所確定之事實，
    並非原確定判決適用法規顯有錯誤。
  (三)原確定判決係以建築師公會鑑定報告關於道路施工、震動及
    抽水與地震及其他影響，並無數據、資料說明，故予剔除上
    開事由。又原確定判決以建築師公會鑑定報告所列系爭房屋
    傾斜原因，併參酌土木技師公會鑑定報告，認再審原告須負
    60% 之責任，屬事實審法院依職權認定。再審原告主張原確
    定判決認定系爭房屋附近之道路施工、震動、抽水、地震其
    其他因素非造成傾斜之原因，又採納土木技師公會鑑定報告
    書，前後理由重大矛盾等語，並非原確定判決適用法規顯有
    錯誤。
  (四)原確定判決係以建築師公會鑑定報告認定225 號房屋確壓到
    系爭房屋基礎，證人丁文輝證述稱225 號房屋後面一點點有
    壓到系爭房屋等語，並未採為有利於再審原告之證據。再審
    原告主張證人丁文輝證述前後不符，原確定判決未敘述認定
    推理之依據，並非原確定判決適用法規顯有錯誤。
五、按民事訴訟法第497條規定：「依第466條不得上訴於第三審
    法院之事件，除前條規定外，其經第二審確定之判決，如就
    足影響於判決之重要證物，漏未斟酌者，亦得提起再審之訴
    。」所謂就足以影響判決之重要證物漏未斟酌，係指足以影
    響於判決基礎之重要證物，於前訴訟程序業已提出，然未經
    確定判決加以斟酌或不予調查或未為判斷，且該證物足以動
    搖原確定判決基礎者而言。再審原告主張就系爭房屋之基礎
    有部分被225 號房屋之基礎壓住乙節，建築師公會鑑定報告
    與證人丁文輝之證述不符，何者為真實，原確定判決就此未
    予調查，影響認定再審原告須負之責任等語。惟查，原確定
    判決業於理由六項下，就建築師鑑定報告內容及證人丁文輝
    之證述予以調查審酌，原確定判決並無就影響於判決之重要
    證物漏未斟酌之再審事由。
六、綜上所述，再審原告提起再審之訴，主張原確定判決有民事
    訴訟法496條第1項第1款、第497條之再審事由，為無可採。
    本件顯無再審理由，應予駁回。
七、據上論結，本件再審之訴顯無理由，依民事訴訟法第502 條
    第2項、第85條第2項，判決如主文。
中    華    民    國    98    年    11    月    17    日
                    民事第二庭
                        審判長法  官  吳謙仁
                              法  官  蘇瑞華
                              法  官  李瓊蔭
正本係照原本作成。
不得上訴。
中    華    民    國    98    年    11    月    18    日
                              書記官  王才生

司法院資訊處製作；財團法人民間司法改革基金會備份。
